【裁判字號】    98,交聲,67
【裁判日期】    980526
【裁判案由】    違反道路交通管理處罰條例聲明異議
【裁判全文】
臺灣臺東地方法院刑事裁定              98年度交聲字第67號
原處分機關  交通部公路總局高雄區監理所臺東監理站
異  議  人  甲○○
即受處分人
上列受處分人因違反道路交通管理處罰條例事件，對於交通部公
路總局高雄區監理所臺東監理站中華民國98年4月20日所為之處
分（原處分案號：東監違裁字第裁81-ZAQ056581號），聲明異議
，本院裁定如下：
    主  文
原處分撤銷。
甲○○不罰。
    理  由
一、原處分意旨略以：異議人即受處分人 (下稱異議人)甲○○
    (原名藍雪鳳，於民國97年7月15日改名)所有之車牌號碼188
    8-JN號自用小客貨車，於97年5月11日上午10時43分許，有
    「汽車行駛於應繳費之公路不依規定繳費」之違規事實，經
    遠通電收股份有限公司（下稱遠通電收公司）對異議人寄發
    高速公路通行費催繳通知單，惟異議人未於補繳期限內補繳
    通行費，嗣經內政部警政署國道公路警察局警員逕行舉發，
    並由原處分機關於98年4月20日以東監違裁字第裁81-ZAQ056
    581號違反道路交通管理事件裁決書，依道路交通管理處罰
    條例第27條第1項規定，對異議人裁處罰鍰新臺幣（下同）6
    千元。
二、異議意旨略以：異議人駕車通行高速公路收費站之ETC車道
    前，皆有習慣查驗車上機內通行費之餘額，因而接獲裁決書
    時甚為訝異，但仍接受，惟異議人之戶籍於96年1月5日即已
    遷移至南投，高速公路管理局仍將舉發單寄送至臺東縣成功
    鎮○○路118號之舊戶籍地，然該處已無人居住，因此異議
    人從未接獲舉發單，非故意不繳納等語。
三、按處理違反道路交通管理事件，有關文書送達之規定，依行
    政程序法之規定，違反道路交通管理事件統一裁罰基準及處
    理細則第5 條定有明文。而送達應由行政機關自行或交由郵
    政機關送達，由郵政機關送達者，以一般郵遞方式為之，但
    文書內容對人民權利義務有重大影響者，應為掛號；送達應
    於應受送達人之住居所、事務所或營業所為之，且送達不能
    依前開規定為之者，得將文書寄存送達地之地方自治或警察
    機關，並作送達通知書2 份，1 份黏貼於應受送達人住居所
    、事務所、營業所或其就業處所門首，另1 份交由鄰居轉交
    或置於該送達處所信箱或其他適當位置，以為送達，行政程
    序法第68條第1 項、第3 項、第72條第1 項前段、第74條第
    1 項分別定有明文，是行政機關或受委託行使公權力之人，
    就文書內容對人民權利義務有重大影響者，自應依職權查明
    受處分人之住居所、事務所或營業所地址為何後始得送達，
    俾使受處分人可因此獲有知悉處分內容之機會，進而方能為
    相對應之主張或救濟，以維護受處分人程序上之基本權益，
    且為寄存送達之前提，亦當以已不能合法送達於應受處分人
    住居所、事務所或營業所之情形為限。次按汽車行駛於應繳
    費之公路、橋樑、隧道或輪渡，不依規定繳費者，處汽車所
    有人或駕駛人3 千元以上6 千元以下罰鍰，並追繳欠費，道
    路交通管理處罰條例第27條第1 項定有明文，而依交通部臺
    灣區○道○○○路局電子收費申裝及欠費追繳作業注意事項
    相關規定，必經營運單位即遠通電收公司寄發補繳通行費之
    通知單，而用路人未於通知單所列之繳費期限內完成補繳通
    行費及作業處理費程序，始得移送警察單位依法舉發。是本
    件汽車若未繳費即闖越國道高速公路收費站電子收費車道，
    依上開規定，遠通電收公司自應先對異議人合法送達補繳通
    知單告以追繳通行費及作業處理費乙情，倘異議人未於通知
    單所定之繳費期限內完成補繳程序，始得由遠通電收公司移
    送警察單位依道路交通管理處罰條例第27條第1項之規定處
    理舉發。
四、經查，本件高速公路通行費催繳通知單投遞地址為臺東縣成
    功鎮○○路118號，因未獲會晤本人亦無受領文書之同居人
    、受雇人或應送達處所之接受郵件人員，遂於97年6月9日寄
    存送達在成功郵局，此有高速公路局委託遠通電收公司辦理
    電子收費業務送達證書1份附卷可稽，而異議人實際上早已
    於96年1月5日將其戶籍地址遷出上址，變更戶籍地址為南投
    縣草屯鎮○○路621巷70弄16號，此有本院依職權查得之異
    議人全戶戶籍資料及異議人所提出戶籍籍本在卷可稽，足見
    於96年6月9日前，異議人即已搬離臺東縣成功鎮○○路118
    號，雖本件監理機關汽車車籍資料之車主地址仍登記為臺東
    縣成功鎮○○路118號並未隨之變更，有車號查詢汽車車籍
    資料1份在卷可參，惟觀諸道路交通安全規則第23條第1項之
    規定，車籍地址登記之目的僅係在確保公路監理機關對於車
    輛動態之掌握，以保障汽車所有人之權益，屬公路監理機關
    對於車輛動態掌握之行政管理措施，行政機關尚不得完全以
    車籍地址為準，而逕以之作為向受處分人寄發各項文書或處
    分之送達處所即得認為合法，仍須視該車籍地址是否符合行
    政程序法所定受送達人之住居所等要件而定，且此亦為各行
    政機關可依職權自行查明之事項，然經遍查全卷，皆未見交
    通部臺灣區○道○○○路局、遠通電收公司或原處分機關提
    出足以證明臺東縣成功鎮○○路118號於96年6月間仍屬異議
    人住居所之相關資料可憑。從而，遠通電收公司僅以車籍地
    址充作高速公路通行費催繳通知單之投遞地址，而未向異議
    人之戶籍地址為送達，自無法使異議人得以知悉該催繳通知
    內容，而難以期待其於補繳期限前自動依通知補繳通行費及
    作業處理費，顯有未當，而郵遞機關以在臺東縣成功鎮○○
    路118號未獲會晤本人或其他接受郵件人員，即為寄存送達
    ，同難認已生合法送達本件催繳通知書之效力（臺灣高等法
    院96年度交抗字第848號裁定意旨參照），故遠通電收公司
    就催繳通知單之送達程序既存有前揭重大瑕疵，致使異議人
    喪失於補繳期限內自動繳納相關欠費而得免遭舉發處罰之利
    益，對其程序保障自有未週，則原處分機關嗣據以為之裁決
    處分，即亦均難認為合法妥適。
五、綜上所述，原處分機關逕以異議人未依遠通電收公司催繳通
    知書所定補繳期限前繳納相關欠費，即對其為處分，未能審
    酌該催繳通知書未合法送達予異議人之情事，尚有未洽，異
    議人為聲明異議有理由，應由本院將原處分撤銷，並改諭知
    異議人不罰。
六、據上論斷，應依道路交通管理處罰條例第87條第2項、道路
    交通案件處理辦法第20條前段，裁定如主文。
中    華    民    國    98    年    5    月    26    日
                  交通法庭      法  官  馬培基
以上正本證明與原本無異。
如不服本裁定，應於裁定送達後5日內向本院提出抗告狀（須附
繕本）。
「切勿逕送上級法院」
                                書記官  陳憶萱
中    華    民    國    98    年    5    月    26    日


司法院資訊處製作；財團法人民間司法改革基金會備份。
